臺灣臺北地方法院民事判決　　　　　　　93年度訴字第1443號
原　　　告
即反訴被告　丁○○
訴訟代理人　謝心味律師
被　　　告
即反訴原告　庚○○
被　　　告　己　○
共　　　同
訴訟代理人　蔡茂松律師
　　　　　　林新傑律師
上列當事人間損害賠償事件，本院於中華民國94年4月15日言詞
辯論終結，判決如下：
    主  文
被告庚○○應給付原告新臺幣參萬元，及自民國九十三年四月十
四日起至清償日止，按年利率百分之五計算之利息。
原告其餘之訴駁回。
本判決第一項於原告以新臺幣壹萬元供擔保後，得假執行。但被
告庚○○如以新臺幣參萬元為原告預供擔保後，得免為假執行。
原告其餘假執行之聲請駁回。
訴訟費用由原告負擔十分之九，餘由被告庚○○負擔。
反訴原告之訴及假執行之聲請均駁回。
反訴訴訟費用由反訴原告負擔。
    事  實
甲、原告即反訴被告方面：
壹、聲明：
一、本訴部分：
  (一)被告庚○○、己○應分別給付原告新臺幣（下同）50萬元、
    25萬元，及自起訴狀繕本送達翌日起至清償日止，按年利率
    5％計算之利息。
  (二)被告庚○○、己○應將如附件1所示之道歉啟事以6號字體刊
    登於中國時報及聯合報第1版之報頭下方1日。
  (三)第1項聲明，願供擔保請准宣告假執行。
二、反訴部分：
  (一)反訴原告之訴及假執行之聲請均駁回。
  (二)如受不利判決，願供擔保請准宣告免為假執行。
貳、陳述：
一、本訴部分：
  (一)本件原因事實發生地固在日本國，然兩造均為中華民國人，
    在本國法院起訴，並無涉外因素存在，自應適用本國法律，
    而無涉外民事法律適用法第9條第1項之適用。
  (二)伊偕同雙親與被告二人及公司同事一同參加百順旅行社之日
    本北海道5天4夜旅行團，於臺灣時間92年12月19日出發，同
    年月23日返國。嗣於同年月23日日本時間下午3時許，團員
    在日本帶廣機場排隊檢查托運行李時，被告庚○○竟故意出
    手掌摑伊臉頰，並大聲咆哮辱罵伊：「混蛋」、「你是什麼
    東西」等語，並恐嚇伊：「踢死你」、「開除你」等語，被
    告己○亦旋即大聲指責伊：「做人太現實」、「忘恩負義」
    、「沒有庚○○你怎麼會有今天」等語，均足以毀損原告之
    名譽。嗣被告庚○○仍不思反省，竟顛倒是非，向公司主管
    施壓以影響伊工作，造成伊身心重大痛苦，不得已乃向臺灣
    板橋地方法院檢察署（以下稱板橋地檢署）提出被告妨害名
    譽之刑事告訴，爰依據民法第195條，求為如訴聲明所示之
    判決。
  (三)被告庚○○掌摑伊臉頰之行為，業據證人丙○○、戊○○於
    本院證述明確，亦經甲○○於板橋地檢署證稱屬實。且證人
    戊○○證稱被告庚○○辱罵伊：「混蛋」、「你是什麼東西
    」、「踢死你」、「回去開除你」等語，核與甲○○於偵查
    案件中證稱：「混蛋」、「踹死你」、「開除你」等語，大
    致相符。至於被告己○辱罵伊一節，亦有證人丙○○、戊○○可資佐證，核與甲○○於偵查案件中所述相符。證人丙○○雖稱：證人戊○○與甲○○在角落休息並未靠近事發現場
    云云，然而，證人戊○○與甲○○並無偽證以迴護伊之必要
    。蓋證人戊○○當時任職於臺灣大哥大股份有限公司（下稱
    臺灣大哥大公司）擔任秘書一職，為被告庚○○所提拔，被
    告庚○○有恩於證人戊○○，戊○○應無可能扭曲事實為不
    利於被告庚○○之陳述。且證人戊○○、甲○○為年輕女子
    ，並無不自行推送行李排隊通關之理，證人丙○○此部分證
    述不足採信。
  (四)對被告抗辯之陳述：因導遊乙○○在遊覽車上提醒團員除了
    自己親人外，不要幫他人帶行李通關，伊乃以開玩笑之語氣
    稱：「你不怕裡面有東西？」孰料被告庚○○聞言竟出手打
    伊耳光。而證人丙○○雖證稱伊當時說：「裡面有毒品」，
    然又稱：「原告本來就喜歡開玩笑，如果是我的話，我會覺
    得還好」等語，不符常情。且按證人戊○○、乙○○所言，
    乙○○曾在遊覽車上宣導不要幫陌生人推行李之觀念，證人
    丙○○也認為伊之陳述僅是開玩笑口吻，並無公然侮辱被告
    庚○○之行為。
二、反訴部分：
  (一)反訴原告指稱：伊在機場誣指伊行李藏有毒品且攻擊伊云云
    ，與反訴被告提起之本訴間，攻擊防禦方法不相牽連，與民
    事訴訟法第262條反訴之要件不合。
  (二)況反訴原告所指均非事實。據證人戊○○轉述丙○○所見所
    聞乃因伊戲稱：「你不怕裡面有什麼東西」等語，並無指稱
    裡面有毒品，況證人丙○○亦認為伊乃開玩笑口吻，兼之證
    人乙○○曾在遊覽車上提醒團員不要幫陌生人推運行李之觀
    念，伊言語並無毀損反訴原告名譽之故意。
參、證據：提出在職證明、薪資條、錄音帶、錄音譯文、臺灣高
    等法院檢察署處分書等件為證，並聲請訊問證人丙○○、戊○○，聲請調閱板橋地檢署93年度偵字第6552號、93年度偵
    字第17005號偵查卷。
乙、被告庚○○即反訴原告，暨被告己○方面：
壹、聲明：
一、本訴部分：
  (一)原告之訴及假執行之聲請均駁回。
  (二)如受不利判決，願供擔保請准宣告免為假執行。
二、反訴部分：
  (一)反訴被告應給付反訴原告庚○○100萬元，及自反訴狀繕本
  (二)反訴被告應將如附件2所示之道歉啟事刊登於中國時報及聯
    合報全國版之報頭下方1日。
  (三)願供擔保請准宣告假執行。
貳、陳述：
一、本訴部分：
  (一)原告主張之侵權行為事實發生地在日本北海道帶廣機場，故
    本件為涉外事件，應適用涉外民事法律適用法第9條第1項之
    規定，以侵權行為地法即日本法為本件之準據法。
  (二)被告庚○○否認對原告打耳光之行為，應由原告舉證證明。
    實係因原告指著被告庚○○行李挑釁大叫：「裡面有毒品」
    等語，被告庚○○乃立即要求原告停止不當言論，然原告不
    予理會，甚而怒踢被告庚○○腿部，被告庚○○後退閃避，
    原告仍一路追打；被告己○驚見原告侮辱被告庚○○之舉措
    ，趨前以女性長者慈愛語氣安撫規勸原告：「我們這次招待
    你出來旅遊，你們總經理以前那麼照顧你、提拔你、還推薦
    你去唸碩士班，你怎麼可以說他帶毒品呢？在日本帶毒品是
    一件非常嚴重的事情，我們不能做忘恩負義的事情啊！」，
    原告不理，對被告己○出手推撥，又大聲直呼：「你少來、
    你少來」、「叫妳老公給我小心一點」。是原告本身行為可
    議，被告2人並無毀損原告名譽之行為。退步言，縱認為被
    告有毀損原告名譽之行為，然此事件肇因於原告激怒被告在
    先，則依民法第217條第1項規定，原告對於損害之發生或擴
    大與有過失，被告之賠償責任應予免除或減少。
  (三)證人戊○○進入臺灣大哥大公司服務係因原告大力引薦，且
    被告庚○○原無招待原告參加此次旅遊之意，係應戊○○之
    邀，顯見戊○○與原告交情匪淺，而被告庚○○已自公司退
    休，戊○○已無忌憚，其證言有迴護原告之虞。
二、反訴部分：
  (一)反訴原告與己○2人為夫妻，於前揭日本旅遊期間，反訴被
    告舉止輕佻放肆，反訴原告曾私下規勸反訴被告注意言行，
    然反訴被告不思反省，懷恨在心。嗣於92年12月23日在日本
    北海道帶廣機場排隊通關時，反訴被告推車在前，反訴原告
    推車在後，訴外人丙○○見隊伍冗長，乃向反訴原告表示願
    幫其推車排隊，詎反訴被告聞言竟回頭指著反訴原告之行李
    大叫：「裡面有毒品，你不可以幫他推車」等語。反訴被告
    在日本機場公然誣指反訴原告行李中帶有毒品，此行為有造
    成反訴被告遭機場警察拘留調查之危險，已足使反訴原告人
    格之社會評價，遭受嚴重之貶損。再者，反訴原告原任職於
    臺灣大哥大公司總經理，反訴被告則在該公司人事處任職，
    反訴原告對反訴被告拔擢有加，並推薦其攻讀碩士學位，嗣
    反訴原告轉任臺灣客服科技股份有限公司（下稱臺灣客服公
    司）董事長，乃招待反訴被告及昔日部屬同行前往北海道旅
    遊，孰料反訴被告態度丕變，竟公然指稱反訴原告之行李中
    帶有毒品，嚴重貶損反訴原告之人格及名譽，造成反訴原告
    精神上損害甚鉅，痛苦難言。爰依據民法第195條第1項規定
    ，求為如反訴聲明所示之判決。
  (二)導遊乙○○係提醒團員不應幫不認識之人帶行李通關，以免
    夾帶違禁品而觸犯法律，然兩造與丙○○既已彼此認識，自
    無此夾帶行李之問題，況每件行李上均標明所有人姓名，縱
    行李內有違禁物品，應由何人負責亦屬明確，反訴被告所辯
    並無可取。
參、證據：提出光碟片為證，並聲請訊問證人乙○○。
    理  由
甲、程序方面：
    按涉外事件，係指構成訴訟之事實牽涉外國人、外國地或同
    時牽涉外國人及外國地而言，此類訴訟事件因非單純關於內
    國之人、事、物，而包含涉外因素，故該訴訟事件究應適用
    何國法，即應按涉外民事法律適用法規定決定之。本件原告
    與被告庚○○、己○固均為中華民國人，惟本訴侵權行為及
    反訴侵權行為地均在日本，應屬涉外事件。而按關於由侵權
    行為而生之債，依侵權行為地法，涉外民事法律適用法第9
    條第1項前段定有明文。準此，本件本訴及反訴均應適用日
    本民法關於侵權行為之規定。至程序法部分，仍依法庭地法
    即我國民事訴訟法之相關規定行之，合先敘明。
乙、得心證之理由：
壹、本訴部分：
一、原告主張：兩造一同參加百順旅行社北海道5天4夜旅行團，
    於92年12月23日日本時間下午3時許，在日本帶廣機場通關
    前排隊檢查托運行李時，被告庚○○故意掌摑原告耳光，並
    辱罵原告：「混蛋」、「你是什麼東西」、「踢死你」、「
    開除你」等語，被告己○並指責原告：「做人太現實」、「
    忘恩負義」、「沒有庚○○你怎麼會有今天」等語，侵害原
    告之名譽，造成原告精神上莫大痛苦，爰依據侵權行為法律
    關係，求為命被告庚○○、己○分別賠償原告50萬元、25萬
    元，及自訴狀繕本送達翌日起至清償日止之法定遲延利息，
    並將如附件1所示之道歉啟事刊登於中國時報及聯合報第1版
    之報頭下方1日之判決。
二、被告則以：被告庚○○並無掌摑原告臉頰之行為，並無侵害
    原告名譽，又伊係要求原告停止不當言論，並非辱罵，而被
    告己○係見原告侮辱被告庚○○，乃趨前以女性長者之慈愛
    語氣規勸原告念及往日恩情，不應在國際機場誣指被告庚○○有帶毒品等語，亦無侵害原告名譽之情事，且縱被告2人
    有侵害原告名譽，亦因原告挑釁行為而起，原告與有過失等
    語，資為抗辯。
三、按因故意或過失侵害他人權利者，對於因此所生之損害，負
    賠償責任，侵害他人身體、自由、名譽或財產，依前項規定
    應負損害賠償責任者，對於財產以外之損害，亦應賠償，日
    本民法第709條、第710條分別定有明文。所謂名譽係指，人
    自社會所受之品性、德行、名聲、信用等關於人格價值之客
    觀評價，亦即社會名譽，解釋上不包含人對自己本身人格價
    值所持之主觀評價即名譽感情在內，日本最高裁判所著有昭
    和45年12月18日昭和43（）1357號判決要旨可資參照。一
    般而言，就對於人格之輕蔑而使對方精神上感到痛苦者，此
    來自於感情之人格尊嚴應受保護時，逾越社會通念上可容許
    限度之侮辱行為即構成人格權之侵害，成立請求慰撫金之事
    由。
四、經查原告主張之事實，據證人丙○○即參加同次旅行團之團
    員於本院結稱：「…被告庚○○說『你不要亂說』，原告又
    重複說一遍，被告庚○○用右手掌摑原告臉頰，被告庚○○
    嘴唇顫抖表情大變…」等語（見本院卷第79頁），核與證人
    戊○○亦即該旅行團團員證述：「…我突然聽到被告庚○○
    聲音變大，我回頭看到被告庚○○很大力的打原告耳光，我
    靠近去瞭解狀況，被告庚○○情緒激動…」等語（見本院卷
    第100頁）相符，又經同團團員甲○○於板橋地檢署偵查中
    具結證述：「我在場，我看到庚○○打丁○○一巴掌」等語
    （見板橋地檢署93年度他字第568號偵查卷第25頁）明確，
    則被告庚○○出手掌摑原告臉頰之行為，堪以認定為真實。
    被告庚○○雖辯稱：伊並未打原告耳光，僅要求原告停止不
    當言論云云，然此與前開3位證人所見所聞之情形相去甚遠
    ，不足採信。又原告雖舉證人丙○○所稱證人戊○○與甲○○在後面角落休息之證詞，而認證人戊○○及甲○○所述不
    足採信云云，惟查事發至此已1年有餘，關於現場狀況之細
    節部分，證人記憶難免模糊，但丙○○、戊○○、甲○○既
    一致表示親見被告庚○○掌摑原告臉頰之行為，關此重大事
    項之記憶應不至模糊，可以採信。
五、至原告主張：被告庚○○辱罵「混蛋」、「你是什麼東西」
    、「踢死你」、「開除你」云云，除證人戊○○證稱：「庚○○有大聲說『混蛋』、『回去要開除你』之類的話」（見
    本院卷第100頁），甲○○在另案偵查中證稱：「（問：陳
    有對屠說『混蛋，你是什麼東西』？）有」（見前開偵查卷
    第25頁反面），二者不甚相符外，證人丙○○則稱不復記憶
    （見本院卷第29頁），而證人乙○○並未聽見原告與被告庚○○爭吵內容（見本院卷第146頁）。綜合前開證人所言，
    實難遽予認定被告庚○○言語之確切內容，自無從判斷是否
    已侵害原告之名譽。又原告另稱：被告己○指責原告「做人
    太現實」、「忘恩負義」、「沒有庚○○你怎麼會有今天」
    等語，據證人丙○○證稱：「她跟原告說：我們很照顧你的
    話，『忘恩負義』、『沒有庚○○你怎麼會有今天』」等語
    （見本院卷第80頁），而證人戊○○稱：「後來己○到櫃台
    前推行李跟原告說『不知感恩』、『沒有我先生你也不會有
    今天』之類的話」（見本院卷第101頁），甲○○於另案偵
    查中結稱：「後來己○過來說『如果沒有庚○○你不能有今
    天』『不要以為你升了處長，人就這麼現實』」等語（見前
    開偵查卷第25頁至反面）。綜上可知被告己○當時陳述內容
    之梗概，衡諸當時原告與被告庚○○間爆發肢體衝突及言語
    衝突，被告己○為被告庚○○之妻，難免亦發情緒性言詞，
    而前開言詞乃意在提醒原告不應以下犯上，待念被告庚○○
    之恩情等等，並未逸脫一般長者規勸晚輩之常情，難認為已
    逾越社會通念上可容許限度，應不構成侵害原告名譽感情之
    侮辱行為。則原告請求被告己○應給付25萬元，及法定遲延
    利息，暨將如附件1所示之道歉啟事以6號字體刊登於中國時
    報及聯合報第1版之報頭下方1日，洵屬無據。
六、綜上，原告主張被告庚○○對其打耳光一節，應堪採信，而
    被告庚○○在日本帶廣機場公然對原告掌摑臉頰之行為，顯
    現對原告人格之輕蔑，已逾越社會通念上可容許之限度，使
    原告精神上遭受痛苦，則原告依據侵權行為法律關係，請求
    被告庚○○就此行為負賠償責任，為有理由，其餘主張，則
    屬無據。爰審酌被告庚○○此掌摑行為乃因原告不當之言語
    及行為所激怒，有證人丙○○證述：「原告跳著用手指著被
    告庚○○的行李大聲說『裡面有毒品，你不可以幫他推』，
    被告庚○○說『你不要亂說』，原告又重複說一遍…被告庚○○嘴唇顫抖表情大變」等語（見本院卷第79頁）明確；再
    者，原告為臺灣大哥大公司處長，薪資每月86,000元，目前
    就讀於臺灣科技大學管理研究所，已婚，被告庚○○於此次
    事發後退休，曾經擔任臺灣大哥大公司總經理，年薪加獎金
    約3千萬元以上，大學畢業等情，本院認為被告庚○○應賠
    償原告精神上慰撫金3萬元為適當，逾此範圍之請求，即屬
    無據，不應准許；原告另請求被告庚○○將如附件1所示之
    道歉啟事以6號字體刊登於中國時報及聯合報第1版之報頭下
    方1日，本院認被告庚○○前開侵權行為並未公諸於社會大
    眾所週知，以前開金額作為精神上賠償為已足，並無登報道
    歉以回復名譽之必要。至被告另辯稱：原告以「裡面有毒品
    」等語激怒被告庚○○在先，則原告對於損害之發生或擴大
    與有過失，被告庚○○之賠償責任應予免除或酌減云云置辯
    。惟按民法第217條第1項所謂被害人與有過失，須被害人之
    行為助成損害之發生或擴大，就結果之發生為共同原因之一
    ，行為與結果有相當因果關係，始足當之。縱使本件原告指
    稱被告庚○○之行李「裡面有毒品」等語屬實，然此行為並
    非通常即生原告遭掌摑臉頰之結果，亦即，縱原告前開言語
    有所不當，亦與被告庚○○出手掌摑原告之損害之發生，無
    何相當因果關係可言。被告庚○○辯稱原告與有過失云云，
    洵無可採。
貳、反訴部分：
一、按反訴之標的，如專屬他法院管轄，或與本訴之標的及其防
    禦方法不相牽連者，不得提起，民事訴訟法第260條第1項定
    有明文。又該條項所稱之「相牽連」者，係指反訴之標的與
    本訴之標的間，或反訴之標的與防禦方法間，兩者在法律上
    或事實上關係密切，審判資料有共通性或牽連性者而言，最
    高法院著有91臺抗字第440號裁定要旨可資參照。本件原告
    起訴主張被告庚○○有掌摑耳光及辱罵原告之行為，而被告
    庚○○則以：因原告挑釁指稱伊行李有毒品在先等語置辯，
    業如前述。是被告庚○○係以原告稱「裡面有毒品」之行為
    ，為其主要之防禦方法，則被告庚○○提起反訴主張此行為
    侵害其名譽而提起反訴，其反訴與本訴之訴訟資料間具有共
    通性及牽連性甚明，揆諸前開規定及說明，本件反訴於法並
    無不合，應予准許。
二、反訴原告庚○○主張：兩造於前揭日本北海道帶廣機場排隊
    等候通關時，反訴被告推車在前，伊推車在後，丙○○在反
    訴原告之後，丙○○見隊伍冗長，乃向伊表示願幫其推車排
    隊，詎反訴被告聞言竟回頭指著伊之行李挑釁叫囂：「裡面
    有毒品，你不可以幫他推車」等語，致伊有遭警察拘留調查
    之虞，已足貶損伊之社會上評價，造成精神上損害，爰依據
    侵權行為法律關係，求為命反訴被告賠償100萬元，及自反
    訴狀繕本送達翌日起至清償日止之法定遲延利息，暨將如附
    件2所示之道歉啟事刊登於中國時報及聯合報全國版之報頭
    下方1日之判決。
三、反訴被告則以：伊係開玩笑稱「你不怕裡面有東西」，而非
    誣指反訴原告帶有毒品等語，資為抗辯。
四、經查，反訴原告主張之前揭事實，雖與證人丙○○證稱：「
    原告跳著用手指著被告庚○○的行李大聲說『裡面有毒品，
    你不可以幫他推』」等語（見本院卷第79頁）相符，然證人
    戊○○、乙○○均未聽聞反訴被告有此陳述（見本院卷第10
    0頁、第146頁）。縱認反訴被告大叫「裡面有毒品，你不可
    以幫他推」之行為屬實，惟證人丙○○於本院作證時亦證稱
    ：「五天旅遊期間大家都在一起，以被告庚○○的收入及職
    務來說，不可能有帶毒品。原告本來就喜歡開玩笑。…如果
    是我的話，我會覺得還好」等語（見本院卷第81頁），及證
    人乙○○證述：「我印象中，原告講話比較直接，蠻風趣」
    等語（見本院卷第147頁）。則綜合反訴被告平時個性及說
    話風格，參以證人丙○○當場聽聞之感受，反訴被告之前開
    言詞充其量僅為不適宜該場合之戲言，反訴被告自詡幽默，
    難認其主觀上有何侵害反訴原告名譽感情之故意或過失，而
    同行之團員不可能因此信以為反訴原告帶有毒品，且日本機
    場人員或警察不諳本國語言，無從理解反訴被告之意思，反
    訴原告應無因此遭到拘留調查之危險，難認反訴被告如此言
    詞有何貶損反訴原告於社會上客觀評價之損害結果。至反訴
    原告認為反訴被告之行為已對其自身之主觀評價有所貶損者
    ，揆諸前開日本最高裁判所判決之見解，此與社會上客觀評
    價究有不同，不屬日本民法第709條、第710條規定保護範疇
    ，附此說明。
五、從而，反訴原告主張反訴被告稱：「裡面有毒品，你不可以
    幫他推車」等語縱屬事實，亦核與日本民法第709條、第710
    條侵害名譽之侵權行為要件不符，其請求被告賠償其精神上
    所受損害，並登報道歉回復其名譽，洵屬無據，不應准許。
參、綜上所述，原告依據侵權行為法律關係，請求被告庚○○賠
    償3萬元，及自本件起訴狀繕本送達被告庚○○翌日即93 年
    4月14日起至清償日止，按年利率5％計算之利息，為有理由
    ，應予准許，其餘超過部分之請求，則屬無據，應予駁回。
    而反訴原告依據侵權行為法律關係，請求反訴被告賠償100
    萬元，並應登報道歉，洵屬無據，亦應予以駁回。
肆、本件本訴原告勝訴部分，係就所命給付之金額未逾50萬元之
    判決，依民事訴訟法第389條第1項第5款規定，應依職權宣
    告假執行。被告庚○○陳明願供擔保，聲請宣告免為假執行
    ，核無不合，爰酌定相當擔保金額宣告之。至本訴原告敗訴
    部分及反訴原告敗訴部分，其假執行之聲請已失所附麗，應
    予駁回。
伍、據上論結，本件原告之訴為一部有理由，一部無理由；反訴
    原告之訴為無理由。依民事訴訟法第79條、第78條、第38 9
    條第1項第5款、第392條第2項，判決如主文。
中　　華　　民　　國　　94　　年　　4 　　月　　29　　日
                  臺灣臺北地方法院民事第一庭
                        審判長法  官  詹文馨
                              法  官  傅中樂
                              法  官  林晏如
以上正本係照原本作成。
如對本判決上訴，須於判決送達後20日內向本院提出上訴狀。
中　　華　　民　　國　　94　　年　　4 　　月　　29　　日
                          法院書記官  高菁菁
